臺灣板橋地方法院民事判決　八十八年度重訴字第五八三號
　　原　　　告　申○○
　　　　　　　　亥○○
　　　　　　　　巳○○
　　　　　　　　寅○○
　　　　　　　　戌○○
　　　　　　　　地○○
　　　　　　　　丑○○
　　　　　　　　天○○
　　　　　　　　未○○
　　　　　　　　Ｏ○○
　　　　　　　　酉○○
　　　　　　　　辰○○
　　　　　　　　卯○○
　　　　　　　　Ｈ○○
　　　　　　　　Ｐ○○
　　　　　　　　庚○○
　　　　　　　　宙○○
　　　　　　　　玄○○
　　　　　　　　黃○○
　　　　　　　　Ｌ○○
　　　　　　　　Ａ○○
　　　　　　　　Ｂ○○
　　　　　　　　Ｅ○○
　　　　　　　　Ｄ○○
　　　　　　　　Ｃ○○
　　　　　　　　宇○○
　　　　　　　　午○○
　　　　　　　　Ｇ○○
　　　　　　　　Ｆ○○
　　　　　　　　辛○○
　　　　　　　　癸○○
　　　　　　　　壬○○
　　　　　　　　丙○○
　　　　　　　　甲○○
　　　　　　　　乙○○
　　　　　　　　丁○○
　　　　　　　　Ｓ○○
　　　　　　　　Ｒ○○
　　　　　　　　Ｑ○○
　　　　　　　　Ｍ○○
　　　　　　　　子○○
　　　　　　　　Ｎ○○
　　　　　　　　Ｉ○○
　　　　　　　　Ｋ○○
　　　　　　　　Ｊ○○
　　被　　　告　戊○○○
　　　　　　　　Ｕ○○
　　　　　　　　Ｖ○○
　　　　　　　　Ｔ○○
　　　　　　　　己○○
　　訴訟代理人　ｅ○○
　　被　　　告　ｃ○○
　　　　　　　　ｂ○○
　　　　　　　　Ｙ○○
　　　　　　　　Ｗ○○○
　　　　　　　　ｄ○○
　　　　　　　　ａ○○
　　　　　　　　Ｚ○○
右當事人間塗銷地上權登記事件，本院判決如左：
    主    文
被告戊○○○、Ｕ○○、Ｖ○○、Ｔ○○應就柯依銘在原告所有坐落台北縣三重市○
○○段菜寮小段七之三地號土地，所設定之地上權辦理繼承登記後塗銷。
被告己○○、ｃ○○、ｂ○○、Ｙ○○、Ｗ○○○、ｄ○○、ａ○○、Ｚ○○應就周
林首在原告所有坐落台北縣三重市○○○段菜寮小段七之三地號土地，所設定之地上
權辦理繼承登記後予以塗銷。
訴訟費用由被告負擔。
    事    實
甲、原告方面：
壹、聲明：如主文所示。
貳、陳述：
一、原告共有人部分：其中邵永助死亡，繼承人為巳○○、邵世賓、邵世萬、邵世村
    、邵世林、邵世森；邵永中死亡，繼承人為寅○○；邵永誠死亡、繼承人為宙○
    ○、玄○○、黃○○、Ｌ○○、Ａ○○、Ｂ○○、Ｅ○○、Ｄ○○、Ｃ○○，因
    尚未辦理繼承登記，有戶籍資料為證。
二、查台北縣三重市○○○段菜寮小段七之三地號土地為原告等共有，上開土地之登
    記謄本上錯誤登記有名為柯依銘︵繼承人為被告戊○○○、Ｕ○○、Ｖ○○、Ｔ
    ○○︶及周林首︵繼承人為被告己○○、ｃ○○、ｂ○○、Ｙ○○、Ｗ○○○、
    ｄ○○、ａ○○、Ｚ○○︶等分別在該土地上設定地上權。惟查：
（一）當初聲請設定文件，柯依銘部分資料記載土地所有人為邵真終，周林首部分記
      載土地所有人為邵真終、楊泉。然該土地並非邵真終一人所有，楊泉更非系爭
      土地之共有人，且周林首部分之建物登記保證書上保證原因記載：「玆為地上
      權設定登記不能覓致業主蓋章，房屋保存登記申請」，足證該等設定未經土地
      所有權人同意至明。該等聲請書上關於邵真終之簽名蓋章，亦顯非真實，而柯
      依銘部分之邵真終簽名蓋章︵印章與周林首之聲請書為同一顆︶，亦同樣非屬
      實在。
（二）再從系爭土地面積以觀，系爭土地為九十六平方公尺，亦即二十九點零四坪，
      但依當時設定之原始資料，柯依銘部分設定為二十一坪點五二一、周林首部分
      為三十一坪點八一，已超過土地實際面積，更可見其記載顯非實在。雙方既然
      並無地上權設定契約，該等地上權設定自屬無效，理合塗銷，被告等為柯依銘
      、周林首之繼承人，自應辦理繼承登記後予以塗銷。
（三）被告己○○九十年三月三十日答辯狀稱，依臺灣省各縣市辦理單獨申請地上權
      登記應注意事項，無須土地所有權人簽名云云。惟民法各編分別於民法十八、
      九年公佈、實行，臺灣光復後，當然適用民法相關規定。地上權設定乃契約行
      為，自須雙方以合意為之，豈可以效力較低之行政命令牴觸法律規定？該等行
      政命令因牴觸法律而無效，無庸贅言。被告又稱兩造有租賃行為，請渠舉證證
      明。
（四）證人葉麗瑛九十年十月三日以書狀稱依民法第八百七十六條規定，有地上權之
      設定云云，根本是蓄意曲解法律。該條之適用以「土地及土地上建議同屬一人
      」為條件，本案何來符合此一條件？地上權、建物所有權、土地租賃、建物租
      賃等在法律上乃不同之權利標的，其移轉乃以契約行為個別為之，互不干涉，
      若葉麗瑛有因拍賣或其他法律行為而取得地上權，應由地上權人與受移轉者以
      合意為之，豈有因拍賣地上物所有權即隨同移轉之理？此理甚明，不值一駁。
六、總之，本案重點乃在於當時被告之被繼承人未經土地共有人全體同意而設定地上
    權，其地上權登記自始不合法，自應予以塗銷。被告之答辯無論是歪曲法律或由
    證人為不合法之書面陳述，所述內容均與本案重點無關。
七、綜上所述，上開地上權登記顯然是因為民國三十八年間情勢混亂，地政機關錯誤
    登記之結果，依法自應予以塗銷，爰依民法第七百六十七條提起本訴。
參、證據：提出邵永助、邵永中、邵永誠繼承人戶籍謄本影本十四件、邵永助配偶邵
    郭阿良、邵永中配偶邵王勤、邵永誠配偶邵勤、邵永誠長女邵寶鳳之戶籍謄本、
    戊○○○、Ｕ○○、Ｖ○○、Ｔ○○之戶籍謄本各一件、系爭土地登記謄本影本
    一件、柯依銘地上權設定資料影本一件、柯依銘繼承系統表一份及戶籍謄本五件
    、周林首地上權設定資料影本一件、周林首繼承系統表一份及戶籍謄本三件、褚
    周瑞蓮繼承系統表及繼承人戶籍謄本正本八件、三重戶政事務所函影本一件、公
    司基本資料查詢表影本一件、邵李菊除戶謄本及繼承人戶籍謄本正本各一件、邵
    世欽除戶謄本及繼承人戶籍謄本正本各一件、最新共有人名冊一件為證。
乙、被告方面：
壹、被告己○○
一、聲明：請求為判決駁回原告之訴。
二、陳述：
（一）緣三十八年地上權設定登記，依法建物基地使用人得單獨申請，地上權設定文
      件上實毋須土地所有權人簽名，所以根本不會也不應有原告所指控的不實簽名
      之事。請閱臺灣省政府三八戊徵府綱地甲字第零一九八一號代電各縣市之注意
      事項。
（二）查當時以建築房屋為目的，並在該地建屋有年，依法其租賃契約行為已成立，
      毋須重訂契約既可辦理地上權設定登記。因此原告指稱該地上權設定因無設定
      契約自屬無效一事，顯然是有意的誣告。請參閱「解釋租用基地建築房屋基地
      所有權人不依法履行地上權登記疑義」。
（三）被告確實有建物位於該系爭地號上。現今福德南路十號之四樓建物前半段，即
      是從被告之建物所改建：查周林首早於二十年六月十日即於三重埔菜寮小段地
      號七─三上建有磚造平房其建號為００五七，三十八年辦理建築物登記，五十
      三年所有權轉移給葉李淑霞。以上證物足以證明，周林首於三十八年確實有建
      物位於系爭地號上。又周林首之建物包括前院主建築後院，實涵概地號七之二
      二七之三七之一二七之一三，甚至於包含七之一四地號的一部份。五十三年所
      有權轉移給葉李淑霞後（即現公益機械廠，原位於福德南路八巷內）馬路擴寬
      ，前院（地號七之二二）變為道路用地，當時因為徵收道路用地而原有建物被
      拆的住戶可用剩餘土地蓋四層樓房，所以公益機械廠就藉此機會拆掉原周林首
      之主建物及後院，蓋成現今福德南路十號的四樓建築物。（目前此建物的前半
      段含系爭地號全部為被告原建物所在位置）。原告諉稱被告之建物是位於別的
      土地上，理應依法負舉證之責，提出具體證據來證明被告建物確實位於何地，
      範圍多大？
（四）原告酉○○杜撰事實，公益機械廠自始就未曾向原告承租該系爭土地：如前所
      述，五十三年以前，公益機械廠位置一直都在福德南路八巷內，五十三年自周
      林首處轉移其位於系爭土地上之建物後，公益機械廠同時亦向原告家族購買該
      土地所有權，原告在收了錢後卻藉故不將土地過戶給公益機械廠至今。目前還
      要求公益機械廠出鉅額再重新購買一次。所以事實上，公益機械廠自始就未曾
      向原告承租該系爭土地。原告酉○○表示系爭土地早先在三十幾年就租給公益
      機械廠，又說被告的建物是在別的土地上，但卻不見原告提出任何具體證據以
      支持其說法，顯然是在憑空杜撰事實。
（五）依土地登記規則第二十六條（單獨申請之登記）內容可知，地上權設定不必然
      為契約行為，權利人依法得以單獨申請登記。又土地登記規則乃依土地法第三
      十七條第二項規定由中央地政機關定之，因此由中央機關依台灣特定時期，特
      定情況所制定之登記程序（台灣省各縣市辦理單獨地上權登記應注意事項）自
      然具備特別法之效力，殆無牴觸普通法之理由至為明顯。另外周林首從二十年
      就有建物於該系爭土地上，直到三十八年止也已使用該土地共達十八年，除了
      依取得時效的規定，當然得以單獨申請登記外，早在三十一年取得時效完成時
      ，即可因台灣當時尚無登記機關之事實，自取得時效完成時視為地上權所有人
      。該系爭土地是從一開始既以行使地上權之意思被占有使用。
（六）證人Ｘ○○出庭主要是證明周林首確有建物位於該系爭土地上，且其現有之福
      德南路十號也確是從原周林首之建物經拆除後重建的，證人也已當庭明確證明
      此事，其他有關其私人的見解與本案無關。
（七）綜上所陳，地上權的設定實乃依法由中央機關另以法令制定之，不必然全需要
      土地所有人之同意至明。原告之指控才是真正在歪曲法律，此外原告不僅未依
      承諾提出判例，更藉請假拖延訴訟。
三、證據：提出臺灣省政府三八戊徵府綱地甲字第零一九八一號代電各縣市之注意事
    項影本一件、解釋租用基地建築房屋基地所有權人不依法履行地上權登記疑義影
    本一件、建築物改良登記簿謄本一件、周林首房屋之圖面說明一件為證，並聲請
    訊問人Ｘ○○。
貳、被告ｂ○○、戊○○○、Ｕ○○未於最後言詞辯論期日到場，依其之前到庭所為
    聲明，陳述如左：
一、聲明：原告之訴駁回。
二、陳述：
（一）被告ｂ○○：祖母周林首蓋這間房子時，我還沒有出世，到了我七、八歲才登
      記的，我不知道門牌號碼；後來周林首賣房子還債。
（二）被告戊○○○：從小即不知此事。
（三）被告Ｕ○○：確實有此事，當初長輩不識字，故未辦理，目前已在辦理繼承登
      記。
參、被告Ｖ○○、Ｔ○○、ｃ○○、Ｙ○○、Ｗ○○○、ｄ○○、ａ○○、Ｚ○○未
    於言詞辯論期日到場，亦未提出準備書狀作任何聲明或陳述。
一、被告未於言詞辯論期日到場，核無民事訴訟法第三百八十六條各款所列情形，爰
    依原告聲請，由其一造辯論而為判決。
丙、本院依職權向台北縣三重地政事務所調取系爭土地設定地上權登記資料及函查於
    三十八年間地上權設定申請時，可否由建物所有人單獨申請及其應檢具何種文件
    憑辦；並依職權勘驗現場。
    理　　由
一、被告戊○○○、Ｕ○○、Ｖ○○、Ｔ○○、ｃ○○、ｂ○○、Ｙ○○、Ｗ○○○
    、ｄ○○、ａ○○、Ｚ○○未於最後言詞辯論期日到場，核無民事訴訟法第三百
    八十六條各款所列情形，爰依原告聲請，由其一造辯論而為判決。
二、原告主張坐落台北縣三重市○○○段菜寮小段七之三地號土地（下稱系爭土地）
    為原告等共有，上開土地之登記謄本上錯誤登記有名為柯依銘︵繼承人為戊○○
    ○、Ｕ○○、Ｖ○○、Ｔ○○︶及周林首︵繼承人為周瑞蓮、己○○︶等分別在
    該土地上設定地上權。當初聲請設定文件，柯依銘部分資料記載土地所有人為邵
    真終，周林首部分記載土地所有人為邵真終、楊泉。惟該土地並非邵真終一人所
    有，楊泉更非系爭土地之共有人，且周林首部分之建物登記保證書上保證原因記
    載：「玆為地上權設定登記不能覓致業主蓋章，房屋保存登記申請」，足證該等
    設定未經土地所有權人同意至明。該等聲請書上關於邵真終之簽名蓋章，亦顯非
    真實，而柯依銘部分之邵真終簽名蓋章，亦同樣非屬實在，該地上權之登記即有
    無效之原因。被告為周林首、柯依銘之繼承人，並繼承此一地上權，原告自得本
    於民法第七百六十七條，請求被告將上開地上權予以塗銷等語。被告則以三十八
    年間地上權設定登記，依「臺灣省政府三八戊徵府綱地甲字第零一九八一號代電
    各縣市之注意事項」（下稱注意事項），建物基地使用人得單獨申請，地上權設
    定文件上實毋須土地所有權人簽名，所以根本不會也不應有原告所指不實簽名之
    事；查當時以建築房屋為目的，並在該地建屋有年，依「解釋租用基地建築房屋
    基地所有權人不依法履行地上權登記疑義」。毋須重訂契約既可辦理地上權設定
    登記，因此原告指稱該地上權設定因無設定契約自屬無效一事，顯無理由，等語
    置辯。
二、原告主張系爭土地為原告等共有，上開土地之登記謄本上登記有名為柯依銘（繼
    承人為被告戊○○○、Ｕ○○、Ｖ○○、Ｔ○○）及周林首（繼承人為被告己○
    ○及ｃ○○、ｂ○○、Ｙ○○、Ｗ○○○、ｄ○○、Ｚ○○、ａ○○）等分別在
    該土地上設定地上權，業據原告提出原告邵永助、邵永中、邵永誠繼承人戶籍謄
    本影本十四件、系爭土地登記謄本影本一件、柯依銘地上權設定資料影本一件、
    柯依銘繼承系統表一份及戶籍謄本五件、周林首地上權設定資料影本一件、周林
    首繼承系統表一份及戶籍謄本三件為證，本院並依職權向台北縣三重地政事務所
    調取系爭土地設定地上權登記資料及函查於三十八年間地上權設定申請時，可否
    由建物所有人單獨申請及其應檢具何種文件憑辦，復依職權勘驗現場。被告周林
    首、ｂ○○、戊○○○、Ｕ○○，到庭後對此並不爭執，其餘被告未到庭爭執，
    堪認為實在。茲就柯依銘、周林首所申請設定之地上權登記，敘述如下：
三、按法律行為，不依法定方式者，無效；共有物之處分、變更、及設定負擔，應得
    共有人全體之同意。民法第七十三條、第第八百十九條第二項分別定有明文。次
    按設定地上權乃屬物權行為之一種，依民法地七百六十條規定，不動產權之移轉
    或設定，應以書面為之，即設定地上為，必須以書面為之；再按地上權設立登記
    ，應由權利人與義務人共同聲請之。權利人如因特殊情形，不能覓致義務人共同
    聲請登記時，得由權利人陳明理由，填具保證書，呈請單獨聲請登記。亦為修正
    前土地登記規則第十七條所明定（三十五年十月二日地政署公布同日施行）。又
    台灣光復後，有關建物登記，係依台灣省政府三十七年六月十八日參柒己巧府綱
    地申字第七五四號訓令訂頒「各縣市辦理土地登記有關建築改良物補充要點」規
    定辦理，即建物權利人應填具建物情形填報表，並檢附有關文件申請辦理建物登
    記，其建物及土地權利非屬同一人者，同時應填具他項權利登記申請書，申請登
    記地上權。合先說明。
（一）經查，本院向台北縣三重地政事務所調取系爭土地設定地上權登記資料，就柯
      依銘、周林首部分，系爭地上權設定申請之原始證件，有他項權利登記聲請書
      、建築改良物情形填報表及保證書各一張，有台北縣三重地政事務所八十七年
      十一月十八日八七北縣重地一字第一二Ｄ九三號函及其附件可稽。自三重地政
      事務所以上開函檢送柯依銘、周林首二人之申請文件，自他項權利登記聲請書
      及建築改良物情形填報表上，土地所權人姓名均記載邵真終，並簽名、蓋章，
      既經送地政機關登記，地政機關對申請人所附申請登記文件，須先作審查，審
      查無訛後，始得准予登記，應認係邵真終本人之簽章。
（二）本件依他項權利登記聲請書及建築改良物填報表內記載，除建物所有人蓋章（
      由柯依銘、周林首蓋章），並由土地所有權人邵真終蓋章，應係權利人與義務
      人共同聲請，應適用修正前土地登記規則第十七條前段「登記，應由權利人與
      義務人共同聲請之」之規定，自無所謂依同條後段，檢具鄉鎮長保證書之單獨
      聲請登記問題。
（三）又系爭土地於台灣光復後總登記之權利人為申○○、亥○○、邵真終、邵加不
      、邵追遠、迢加善等六人，有土地登記簿謄本在卷可證，而上開他項權利登記
      聲請書及建築改良物情形填報表，僅由系爭土地原共有人之一邵真終蓋章，復
      未表明之代理情形，自難逕憑邵真終一人於上開他項權利登記聲請書及建築改
      良物情形填報表之簽章，即生設定地上權之效力。本件系爭地上權之設定，於
      設定當時，由柯依銘、周林首分別與土地共有人中之一人，共同為地上權之設
      定登記聲請，於法不合，依前揭法條規定，應認為無效。
（四）被告雖引用「注意事項」而為地上權登記，不能認為係違反法定方式而為無效
      云云，惟查，本件應屬權利人與義務人共同聲請，應適用修正前土地登記規則
      第十七條前段之事項，已如前述。更且，即使如被告所辯，得呈請單獨登記云
      云，然所登記之事項，仍應與事實相符，惟系爭土地所有權人依土地登記簿謄
      本之記載，有申○○等六人，而上開他項權利登記聲請書及建築改良物情形填
      報表中，僅記載邵真終一人，顯然與真實不符。故被告所辯，不足採信。
（五）被告己○○復聲請訊問證人即公益精機廠份有限公司Ｘ○○，並提出建築改良
      物登記簿謄本，以證明周林首之建物，確實坐落於系爭土地上。惟本件之爭執
      ，主要在於柯依銘、周林首申請登記時，所申請登記之事項，應與事實相符，
      且不得違反法律之強制之規定，與建物是否滅失或改建無涉。故被告己○○上
      開舉證及辯解，無從使本院產生對被告有利之心證。
（六）末查，周林首所申請之地上權登記，所檢附他項權利登記聲請書及建築改良物
      情形填報表中，土地所有權人除記載邵真終外，復記載「楊泉」一人，被告己
      ○○辯稱：因周林首之建物，除坐落於原告所有之系爭土地外，尚坐落於楊泉
      之土地上等語。然原告僅就系爭其所有之土地，起訴請求塗銷地上權登記，周
      林首之建物是否另坐落於楊泉之土地，無本件無涉，併予說明。
四、綜上所述，原告起訴主張系爭地上權設定登記有無效之原因存在，乃本於民法第
    七百六十七條規定請求柯依銘、周林首之繼承人即被告等，為繼承登記後，塗銷
    地上權登記，為有理由，應予准許。
五、兩造其餘攻擊防禦方法與本件判決結果已不生影響，故不一一論列，附此敘明。
六、據上論結，本件原告之訴為有理由，依民事訴訟法第三百八十五條第一項前段、
    第八十五條第一項前段，判決如主文。
中　　　華　　　民　　　國　　九十一　　年　　　十一　　月　　　十三　　日
                                臺灣板橋地方法院民事第三庭
~B法　　　官　潘翠雪
右為正本係照原本作成
如對本判決上訴，須於判決送達後廿日內向本院提出上訴狀
中　　　華　　　民　　　國　　九十一　　年　　　十一　　　月　　十三　　日
~B法院書記官　王苑琦
